【裁判字號】    90,上易,116
【裁判日期】    891130
【裁判案由】    妨害自由
【裁判全文】
臺灣高等法院臺南分院刑事判決          九十年度上易字第一一六號  Ａ
      上  訴  人  臺灣嘉義地方法院檢察署檢察官
      被      告  甲  ○  ○
右上訴人因被告妨害自由案件，不服臺灣嘉義地方法院八十九年度易字第五一三號，
中華民國八十九年十一月三十日第一審判決（起訴案號：臺灣嘉義地方法院檢察署八
十九年度偵字第二七六一號）提起上訴，本院判決如左：
      主      文
上訴駁回。
      理      由
一、公訴意旨略以：被告甲○○曾任嘉義縣水上鄉柳新村柳安宮主任委員多年，於民
    國八十六年間因改選主任委員之事，與當時任總務工作之告訴人乙○○意見不合
    ，遂懷恨在心。嗣被告於八十九年四月八日晚上九時三十分許，趁告訴人與柳安
    宮之主任委員、委員等人在柳安宮集會所內開會討論廟務之際，竟衝至告訴人面
    前，以強暴之方式，左手抓住乙○○胸前衣服，舉手欲毆打乙○○，妨害會議之
    進行，幸經在場開會之委員張明字攔住，而未打中，被告隨即欲毆打勸阻之張明
    字，亦經其他在場之委員勸阻，經此，上開會議遂無法繼續進行，因認被告涉有
    刑法第三百零四條第一項之罪嫌。
二、按犯罪事實應依證據認定之，無證據不得推定其犯罪事實，刑事訴訟法第一百五
    十四條定有明文。又告訴人之告訴，係以使被告受刑事訴追為目的，是其陳述是
    否與事實相符，仍應調查其他證據以資審認，最高法院五十二年度台上字第一三
    ○○號著有判例。再刑法第三百零四條係以：「以強暴、脅迫使人行無義務之事
    或妨害人行使權利。」為其構成要件，行為人客觀上雖實施強暴行為，惟主觀上
    卻非出於使人行無義務之事，或妨害他人行使權利之故意，即難以該罪相繩。
三、公訴人認被告甲○○涉有妨害自由犯嫌，無非以告訴人乙○○之指訴，及證人即
    在場參與會議之委員張明字、葉炳榮之證言為其論據。訊據被告甲○○固不否認
    於八十九年四月八日晚上九時三十分許柳安宮召開委員會議時到場，惟堅詞否認
    有何犯行，辯稱：其係柳安宮委員，惟告訴人卻故意否定被告之身分，故當日到
    場質疑，並未故意鬧場妨害會議進行等語。
四、經查：
（一）八十九年四月八日晚上九時三十分許，嘉義縣水上鄉柳新村柳安宮召開管理委
      員會議討論改選主任委員及幹部等事宜，計有告訴人乙○○及案外人杜振興、
      葉炳榮、張明字等十七人與會，有卷附之簽到紀錄一紙可參（偵查卷第十四頁
      ）可參。被告亦於上開會議進行當中到場，並與告訴人發生爭執拉扯，並據證
      人杜振興、葉炳榮、張明字於警訊、偵查及審理時證述無訛（警卷第五頁至第
      九頁反面偵訊筆錄，偵查卷第八頁至第十頁訊問筆錄，原審卷第十二頁至第十
      三頁訊問筆錄）。又證人葉炳榮、張明字均稱被告與告訴人爭執間，並以手拉
      扯告訴人之衣襟（警卷第六頁偵訊筆錄，偵查卷第八頁至第九頁訊問筆錄）。
（二）雖被告曾拉扯告訴人之衣襟，惟此係因質疑柳安宮委員改選之爭議而起，此觀
      告訴人堅稱被告係柳安宮之顧問，（原審卷第二十四頁訊問筆錄），惟被告卻
      嚴詞否認為柳安宮顧問，反稱其仍係委員（原審卷第二十四頁反面訊問筆錄）
      ，可知二人間對於柳安宮委員選舉相關事務，已生齟齬，至為灼然。雖告訴人
      稱以：「（問：柳安宮改選的問題是否與被告爭執？）沒有與被告有任何爭執
      。」（原審卷第五十二頁訊問筆錄），然依告訴人另承：「柳安宮的委員都是
      由熱心的人士來推選的，並沒有組織章程。」（原審卷第五十三頁訊問筆錄）
      等關於柳安宮委員選舉方式之說明，得知柳安宮既無組織章程，顯非依監督寺
      廟條例、寺廟登記規則等法令辦理寺廟事務，依常情言之，自易滋生糾紛，況
      且告訴人於警訊中又稱：「甲○○進入集會所對著我說現任主任委員是不合法
      的，都是我的關係。」等語（警卷第三頁反面偵訊筆錄），益見被告係到場質
      疑會議之合法性無疑，告訴人稱無爭執云云，即非無疑。
（三）再被告係柳安宮顧問，得於上開會議到場表示意見，當日與告訴人發生爭執拉
      扯時，即為其妻拉開，旋忿然離去，未有掀桌丟杯之舉，均據告訴人及證人杜
      振興、張明字所是認（警卷第六頁偵訊筆錄，本院卷第十二頁及其反面訊問筆
      錄）。又被告離去後，上開會議係因與會者分為二派，恐生波瀾，了無心情繼
      續開會，始散會離去，亦為告訴人所舉之證人張明字結證無誤（原審卷第十二
      頁反面訊問筆錄）。另告訴人自陳：「（問：甲○○是要讓你們的會開不成，
      還是只對你個人有意見？）我認為會開不成是主任委員（即證人杜振興）沒有
      盡到主持會議安全進行的職責。」（原審卷第十二頁反面訊問筆錄），得見會
      議無法進行，非因被告妨害所致。因之，被告與告訴人間之爭執拉扯行為，既
      非導致當日會議無法繼續進行之原因，而被告係因會議改選相關議題與告訴人
      發生爭執，又柳安宮委員之選舉方式不無可議之處，已如前述，是故，被告充
      其量僅係表達意見之方式較為衝動，當不能因此認為其行為旨在妨害告訴人等
      人與會之權利。
五、綜上所陳，八十九年四月八日晚間柳安宮召開委員會議時，被告確曾到場，並與
    告訴人爭執拉扯，惟被告與告訴人間既因委員會改選之程序問題，已生齟齬，而
    被告係或柳安宮之顧問，或仍為委員，雖不無疑問，惟以二者之身分均得於會議
    時到場表示意見，被告參加會議並提出質疑，自非無故，再被告係因會議合法性
    問題與告訴人發生爭執，並無掀桌丟杯等妨害會議進行之舉，且為他人勸阻後，
    旋即離去，嗣會議係因與會者分為二派，恐生事端，了無心情繼續進行，始散會
    結束。由此以觀，被告表達方式雖不無過於激忿，然則，尚難認為被告與告訴人
    發生爭執拉扯係出於妨害告訴人與會權利之故意，且告訴人乙○○於本院調查時
    亦供承「被告是因三年前選主任委員的恩怨，那天他是針對我而來的，並非要阻
    止開會，對本案不再追究」等語，亦徵被告並無阻止或妨害他人開會之犯意，揆
    之前開說明，被告所為並未構成刑法第三百零四條第一項之罪名。此外，復查無
    其他積極證據足認被告確有公訴人所指犯行，原審以不能證明被告犯罪，諭知被
    告無罪，核無不合。檢察官上訴意旨指摘原判決採證不當，為無理由，應予駁回
    。
據上論結，應依刑事訴訟法第三百六十八條，判決如主文。
本案經檢察官王碧霞到庭執行職務。
中    華    民    國      九十      年      二      月      二十六      日
                                  臺灣高等法院臺南分院刑事第四庭
                                      審判長法官  徐    財    福
                                            法官  蔡    崇    義
                                            法官  宋    明    蒼
右正本證明與原本無異。
不得上訴。
                                      法院書記官  余    素    美
中    華    民    國      九十      年      二      月      二十七      日


司法院資訊處製作；財團法人民間司法改革基金會備份。
